行　政　法　院　判　決　　　　　　　　　　　　　八十七年度判字第一七八四號
　　再 審原 告　行政院農業委員會
　　再 審被 告　甲○○○
右當事人間因老年農民福利津貼事件，再審原告對本院中華民國八十七年三月十三日
八十七年度判字第三九三號判決提起再審之訴。本院判決如左︰
　　主  文
再審之訴駁回。
　　事  實
緣再審被告於八十四年八月十五日向台中縣烏日鄉農會申請老年農民福利津貼，經該
農會函轉勞工保險局核定不予發給。再審被告提出申複，經該局以八十五年十二月十
四日八五保受字第六○三六五○一號函再審被告，以其八十三年度綜合所得總額超過
該年全年基本工資新台幣（下同）一六八、一二○元，不符老年農民福利津貼申領及
核發辦法第二條第一項第四款規定，仍核定不予發給。再審被告不服，提起訴願、再
訴願，遞遭決定駁回，提起行政訴訟，經本院八十七年度判字第三九三號判決撤銷原
處分及原再訴願決定。再審原告認原判決有行政訴訟法第二十八條第一款之再審事由
，提起再審之訴。茲摘兩造訴辯意旨於次：
再審原告起訴意旨略謂︰按行政法院判決具有行政訴訟法第二十八條所列各款情形之
一者，當事人即得對之提起再審之訴，次按「本條例之適用對象為年滿六十五歲且參
加農民健康保險年資合計六個月以上者，其福利津貼之發放至本人死亡當月止。」、
「符合前條資格條件之老年農民，得申請發給福利津貼，每月新台幣三千元。但已領
取其他社會保險之老年給付或同一期間內政府發放生活補助或津貼者，不得申領福利
津貼，已領取者應予退還。前項老年農民福利津貼申領及核發辦法，由中央主管機關
定之。」為老年農民福利津貼暫行條例第三條、第四條之規定。為使政府有限之預算
作最有效率之運用，政府按年編列預算發放之老年農民福利津貼社會教助措施，係針
對年長且乏資力，生活上確實需要照顧之老年農民予以金錢贊助，寓有濟弱扶貧社會
福利性質，本會乃基於該條例第四條第二項授權規定，訂定老年農民福利津貼申領及
核發辦法，該辦法第二條第一項第四款明定老年農民最近一年度具個人綜合所得總額
超過該年金基本工資者，不得申領。對於個人綜合所得總額酌予設限，以符合公平正
義原則，此處個人綜合所得係指非農業所得，是倘申領人非農業所得超逾該年全年基
本工資，顯示該申領人非以從事農業為主要職業，即非真正農民，未符首揭條例所指
之老年農民。是本件本會以再審被告最近一年度個人綜合所得超過全年基本工資，駁
回其申領老年農民福利津貼，揆諸前揭條例辦法，自屬合法有據。另原判決撤銷原處
分及原決定理由厥在老年農民福利津貼申領及核發辦法規定，個人綜合所得總額超過
該年全年基本工資，不得申領老年農民福利津貼，顯已增加法律所未規定之限制，有
違法律保留原則云云，惟鈞院八十六年度判字第一三三○號判決理由欄，即已明白指
認本會據老年農民福利津貼暫行條例第四條第二項訂定之老年農民福利津貼申領及核
發辦法第二條第一項第四款規定未逾暫行條例授權範圍，並無悖依法行政原則，鈞院
八十六年度判字第一五九三號判決、第二一七○號判決，對本會援引老年農民福利津
貼申領及核發辦法第二條第一項第四款暨同條項第三款，悉予肯定，未認該辦法違反
法律授權規定。綜上論結，本案具有行政訴訟法第二十八條第一項第一款之再審原因
，至為明顯，而原判決適用法規顯有違誤，自應廢棄。
再審被告答辯意旨略謂︰一、再審理由為再審原告與再審被告及鈞院八十七年度判字
第三九三號判決理由，在法律上見解歧異之爭執，或鈞院本身前後判決在法律上見解
之歧異，且再審原告並未陳明原判決錯誤適用之法規與應正確適用之法規條文，是據
鈞院六十二年度判字第六一○號判決判例，所謂「適用法規顯有錯誤」，係指原判決
所適用之法規與該案應適用之現行法規相違背，或與解釋判例有所牴觸者而言，至於
法律上見解之歧異，再審原告對之縱有爭執，要難謂為適用法規錯誤，而據為再審之
理由。復據司法院大法官會議解釋（釋二○八號），在大法官會議解釋公布前，法院
就法條文義所持裁判上之見解，尚難認係適用法規顯有錯誤，不得據為再審理由。職
故，再審原告之再審之訴顯未合致行政訴訟法第二十八條第一項第一款「適用法規顯
有錯誤者」之再審原因，再審原告之再審之訴應予程序駁回，原判決自應予以維持。
二、姑不論再審原告之再審之訴是否合於行政訴訟法第二十八條第一項第一款之再審
原因，另就渠所訴再審理由答辯如左：(一)關於「老年農民福利津貼暫行條例」立法目
的乙節，查「老年農民福利金暫行條例草案」總說明，其立法背景與目的係鑑於農民
對早期台灣經濟發展之貢獻甚大，亦發揮社會安定之功能，創造開發中國家農業發展
之典範，復基於民國六十年代以後，社會經濟結構急遽轉型，農業生產成本逐漸提高
，農家自農業之收入相對減少，雖然政府採取一系列之加速農業建設措施，惟「農家
所得相較於非農家所得仍呈現偏低現象」，爰在尚未建立「農民老年給付」或「農民
年金」制度前，為加強照顧老年農民之生活而制定。是揆諸上開立法背景與目的，「
老年農民福利津貼暫行條例」係為平衡農家所得與非農家所得，而依其發放之老年農
民福利津貼之性質係屬如退休金或榮民之福利，顯非屬生活貧苦需要照顧或幫忙之救
濟金。緣此，凡為老年之農民，即得領取老年農民福利津貼，而「老年農民福利津貼
暫行條例」亦以此規範適用之對象。至再審原告以發放救濟金之性質，於「老年農民
福利津貼申領及核發辦法」第二條第一項第四款規定「最近一年度其個人綜合所得總
額超過該年全年基本工資者」不得申領老年農民福利津貼，核屬違背「老年農民福利
津貼暫行條例」之立法目的。(二)次關於「老年農民福利津貼申領及核發辦法」第二條
第一項第四款是否逾越上開條例第四條第二項授權範圍乙節，按法律雖得授權以命令
為補充規定，惟授權之目的、範圍及內容必須具體明確，然後據以發布命令，方符法
律保留原則。查老年農民福利津貼暫行條例之適用對象為年滿六十五歲且參加農民健
康保險年資合計六個月以上者，其福利津貼之發放至本人死亡當月止，「老年農民福
利津貼暫行條例」第三條訂有明文，復查符合上開資格條件之老年農民，得申請發給
福利津貼，每月三千元，同條例第四條第一項前段亦訂有明文，是申領老年農民福利
津貼資格之構成要件及法律效果，業於「老年農民福利津貼暫行條例」以「法律」明
文定之。再者，「老年農民福利津貼申領及核發辦法」係依據「老年農民福利津貼暫
行條例」第四條第二項之規定訂定之，惟查「老年農民福利津貼暫行條例」，僅係就
技術上之申領及核發程序授權中央主管機關為必要之規範，並未對於限制請領之消極
資格具體明確授權中央主管機關訂定，是「老年農民福利津貼申領及核發辦法」第二
條第一項第四款對於「最近一年度其個人綜合所得總額超過該年全年基本工資者」不
得申領老年農民福利津貼之規定，顯與法律保留原則相違背，至為明確。(三)末關於再
審被告八十三年度非農業個人綜合所得總額超過該年全年基本工資，是否顯示再審被
告非以從事農業為主要職業，即非真正農民，而未符上開條例所指之老年農民乙節，
按「老年農民福利津貼暫行條例」第三條之規定：「本條例之適用對象為年滿六十五
歲且參加農民健康保險年資合計六個月以上者，其福利津貼之發放至本人死亡當月止
。」以及同條例第四條之規定：「符合前條資格條件之老年農民，得申請發給福利津
貼，每月新台幣三千元．．．」，該條例所稱「老年農民」，依法律條文結構解釋，
自是指「年滿六十五歲且參加農民健康保險年資合計六個月以上者」無疑。又按農業
發展條例第三條第三款規定：「農民：指直接從事農業生產之自然人。」農產品市場
交易法第三條第三款亦復為相當之規定，是凡直接從事農業生產之自然人均得依法稱
為農民，與該自然人是否以從事農業為主要職業無，再審原告機關擅加應以從事農
業為主要職業，始得稱為真正農民，亦始符合上開條例所指之老年農民之逾越母法之
解釋，顯屬不當。再者，再審被告依農會法第十二條第一項規定，經審查合格為實際
從事農業者，並因而得入會為當地農會會員。再審被告並因為農會會員，符合農民健
康保險條例第五條第一項之被保險人資格，參加該保險多年。再審被告又因此於「老
年農民福利津貼暫行條例」實施後，即符合該條例第三條之規定，申領老年農民福利
津貼在案。是再審被告為實際從事農業者，又為年滿六十五歲且參加農民健康保險年
資合計六個月以上者，自為上開條例所稱之「老年農民」。況且，就實際情形而言，
再審被告每年生產兩次稻米以保證價格由當地農會收購，當地農會自有相關收購單據
可稽，再審被告上開答辯內容符合法令與實情，問心無愧。另，再審原告以申領人當
年度非農業個人綜合所得總額超過該年全年基本工資，顯示該申領人非以從事農業為
主要職業之論證，顯無法令人折服，按申領人當年度非農業個人綜合所得總額超過該
年全年基本工資，並不等同於該申領人當年度非農業所得高於農業所得，按該申領人
可能非農業所得及農業所得均超過該年全年基本工資（除非在再審原告主政下，台灣
全部農民之農業所得均低於全年基本工資，倘真如此，再審原告應舉證之），且其農
業所得（或非實際淨所得）高於非農業所得，亦即當申領人當年度非農業個人綜合所
得總額超過該年全年基本工資時，該申領人卻是仍以從事農業為主要職業（倘以所得
種類占總所得比例論）。(四)據上，再審原告之再審之訴顯無理由，敬請判予駁回，維
持原判決。綜上論結，再審原告之再審之訴顯未合致行政訴訟法第二十八條第一項第
一款之再審原因「適用法規顯有錯誤者」，且再審理由均不足採，應予駁回，原判決
自應予以維持。
　　理  由
按行政訴訟法第二十八條第一款所謂適用法規顯有錯誤，係指原判決所適用之法規與
該案應適用之現行法規相違背，或與解釋判例有所牴觸者而言，至於法律上見解之歧
異，再審原告對之縱有爭執，要難謂為適用法規錯誤，自不得據為再審之理由。本件
再審被告於八十四年八月十五日向台中縣烏日鄉農會申請老年農民福利津貼，經該農
會函轉勞工保險局核定不予發給。再審被告提出申複，經該局以八十五年十二月十四
日八五保受字第六○三六五○一號函再審被告，以其八十三年度綜合所得總額超過該
年全年基本工資新台幣（下同）一六八、一二○元，不符老年農民福利津貼申領及核
發辦法第二條第一項第四款規定，仍核定不予發給。再審被告不服，提起訴願、再訴
願，遞遭決定駁回。提起行政訴訟，本院八十七年度判字第三九三號判決以關於人民
之權利、義務應以法律定之，中央法規標準法第五條第二款定有明文，法律雖得授權
以命令為補充規定，惟授權之目的、範圍及內容必須具體明確，然後據以發布命令，
始不違反法律保留原則。老年農民福利津貼暫行條例第四條第二項規定：「前項老年
農民福利津貼申領及核發辦法，由中央主管機關定之。」，主管機關固得依此訂定法
規命令，對於申領及核發程序為必要規範，惟老年農民福利津貼暫行條例第三條及第
四條第一項已訂定得請領之資格條件，並未對於限制請領之消極資格具體明確授權主
管機關訂定，則上開老年農民福利津貼申領及核發辦法規定個人綜合所得總額超過該
年全年基本工資，不得申領老年農民福利津貼，已增加法律所未規定之限制，似與法
律保留原則，尚有未合。又立法院於審查老年農民福利津貼暫行條例時所為之附帶決
議「本條例之實施目的在照顧需要照顧之老年農民，對不應照顧之富農及假農民，行
政院在訂定辦法時，應特別注意防止。」不等同於法律。從而再審原告依上開辦法駁
回再審被告老年農民福利津貼之申請，即屬有待商榷。一再訴願決定遞予維持，亦有
疏略等情，因而諭知撤銷原處分及原再訴願決定，由再審原告依據老年農民福利津貼
暫行條例第三條及第四條第一項規定，另為適法處分。經核其所適用之法規，與該案
應適用之現行法規不相違背，亦與解釋判例無牴觸之情形，即無首揭說明所稱之適用
法規顯有錯誤之再審事由。再審原告茲所陳上開辦法為基於老年農民福利津貼暫行條
例第四條第二項授權訂定，酌予限制個人綜合所得總額超過基本工資者不得申領，符
合公平正義原則，未逾授權範圍，無悖依法行政原則等情，經查已於前程序提出主張
，為原判決所不採。茲雖提出本院八十六年度判字第一三三○號、一五九三號、二一
七○號判決以支持其所陳理由，第無非不同之法律上見解，依首開說明，尚非可據為
再審理由。至謂個人綜合所得超出基本工資，即非從事農業為主要職業而非真正農民
，不符上述條例所指老年農民之要件云云，並未於前程序提出，亦非原判決撤銷原處
分及原再訴願決定之論據，難據為原判決之再審事由。依再審意旨，核與再審原告所
指行政訴訟法第二十八條第一款之再審事由要件不符，應駁回其再審之訴。
據上論結，本件再審之訴為無理由，爰依行政訴訟法第三十三條、民事訴訟法第五百
零二條第二項，判決如主文。
中    華    民    國     八十七      年      九      月       三        日
                    行 政 法 院 第 三 庭
                                審 判 長 評  事      曾  隆  興
                                         評  事      趙  永  康
                                         評  事      高  啟  燦
                                         評  事      蔡  進  田
                                         評  事      鄭  淑  貞
右  正  本  證  明  與  原  本  無  異
                                         法院書記官  郭  育  玎
中    華    民    國     八十七      年      九      月       三        日
